ACORDAO-COMPLETO-2544072

ACÓRDÃO 8485/2022 ATA 42/2022 - SEGUNDA CÂMARA

VISTOS, relatados e discutidos estes autos de tomada de contas especial instaurada pela Secretaria Especial do Desenvolvimento Social, em desfavor de Itamar da Silva Rios (CPF: XXX.015.524-XX) , em razão de não comprovação da regular aplicação dos recursos repassados pela União por meio do Fundo Nacional de Assistência Social. 
ACORDAM os Ministros do Tribunal de Contas da União, reunidos em Sessão da 2ª Câmara, com base no art. 11 da Resolução TCU 344, de 11/10/2022 e no art. 169, III, do Regimento Interno do TCU e diante das razões expostas pelo Relator, em:
9.1. reconhecer a prescrição das pretensões punitiva e ressarcitória; 
9.2. notificar o responsável e a Secretaria Especial do Desenvolvimento Social a respeito deste acórdão;
9.3. arquivar o processo.

Tomada de contas especial instaurada pela Secretaria Especial do Desenvolvimento Social, em desfavor de Itamar da Silva Rios, em razão de não comprovação da regular aplicação dos recursos repassados pela União por meio do Fundo Nacional de Assistência Social.

Segunda Câmara

Município de Capim Grosso - BA.

3. Responsável: Itamar da Silva Rios (XXX.015.524-XX).

Aroldo Cedraz.

13.1. Ministros presentes: Bruno Dantas (Presidente), Aroldo Cedraz e Antonio Anastasia (Relator).
13.2. Ministro que alegou impedimento na Sessão: Aroldo Cedraz.
13.3. Ministro-Substituto convocado: Marcos Bemquerer Costa.

ANTONIO ANASTASIA

Cuidam estes autos de tomada de contas especial instaurada pela Secretaria Especial do Desenvolvimento Social, em desfavor de Itamar da Silva Rios (CPF: XXX.015.524-XX) , em razão de não comprovação da regular aplicação dos recursos repassados pela União por meio do Fundo Nacional de Assistência Social. 
2. 	Transcrevo a seguir, com ajustes de forma, nos termos do art. 1º, § 3º, inciso I, da Lei nº 8.443/92, a instrução lavrada no âmbito da SecexTCE (peça 100) cuja proposta foi endossada pelo corpo diretivo (peças 101-102) , que recebeu parecer parcialmente divergente do Ministério Público junto ao TCU, na pessoa do Procurador Marinus Eduardo De Vries Marsico (peça 103) . 
"INTRODUÇÃO 
1.	Cuidam os autos de tomada de contas especial instaurada pela Secretaria Especial do Desenvolvimento Social, em desfavor de Itamar da Silva Rios (CPF: XXX.015.524-XX) , em razão de não comprovação da regular aplicação dos recursos repassados pela União por meio do Fundo Nacional de Assistência Social. 
HISTÓRICO 
2.	Em 3/5/2017, com fundamento na IN/TCU 71/2012, alterada pela IN/TCU 76/2016, e DN/TCU 155/2016, o dirigente da instituição Secretaria Especial do Desenvolvimento Social autorizou a instauração da tomada de contas especial (peça 69) . O processo foi registrado no sistema e-TCE com o número 3567/2019. 
3.	Os recursos repassados pelo Fundo Nacional de Assistência Social a município de Capim Grosso - BA, no período de a, na modalidade fundo a fundo, foram auditados pelo Departamento Nacional de Auditoria do SUS (Denasus) conforme consignado.  
4.	O fundamento para a instauração da Tomada de Contas Especial, conforme consignado na matriz de responsabilização elaborada pelo tomador de contas, foi a constatação da seguinte irregularidade:  
Ausência dos documentos comprobatórios da despesa de programa do FNAS, em face da impugnação de despesas que se dá pela não aplicação de recursos no mercado financeiro e despesas inelegíveis pela não comprovação de aquisição de materiais.  
5.	O responsável arrolado na fase interna foi devidamente comunicado e, diante da ausência de justificativas suficientes para elidir a irregularidade e da não devolução dos recursos, instaurou-se a tomada de contas especial. 
6.	No relatório (peça 78) , o tomador de contas concluiu que o prejuízo importaria no valor original de R$ 54.526,90, imputando-se a responsabilidade a Itamar da Silva Rios, Ex-Prefeito Municipal, no período de 1/1/2005 a 31/12/2012, na condição de gestor dos recursos.  
7.	Em 9/7/2020, a Controladoria-Geral da União emitiu o relatório de auditoria (peça 80) , em concordância com o relatório do tomador de contas. O certificado de auditoria e o parecer do dirigente do órgão de controle interno concluíram pela irregularidade das presentes contas (peças 81 e 82) . 
8.	Em 23/7/2020, o ministro responsável pela área atestou haver tomado conhecimento das conclusões contidas no relatório e certificado de auditoria, bem como do parecer conclusivo do dirigente do órgão de controle interno, manifestando-se pela irregularidade das contas, e determinou o encaminhamento do processo ao Tribunal de Contas da União (peça 83) . 
9.	Na instrução inicial (peça 87) , analisando-se os documentos nos autos, concluiu-se pela necessidade de realização de citação para a seguinte irregularidade:  
9.1.	Irregularidade 1: não comprovação da boa e regular dos recursos, em função da impugnação de despesas e de despesas consideradas inelegíveis. 
9.1.1.	Evidências da irregularidade: documentos técnicos presentes nas peças 22 e 67. 
9.1.2.	Normas infringidas: Art. 70, parágrafo único, da Constituição Federal de 1988; art. 93, do  Decreto-lei 200; e arts. 9º, 10, § 2º, e 11 da Portaria MDS 459/2005. 
9.2.	Débitos relacionados ao responsável Itamar da Silva Rios (CPF: XXX.015.524-XX) : 
	Data de ocorrência 
	Valor histórico (R$)  

	31/12/2006 
	41.374,12 

	31/12/2006 
	518,12 

	31/12/2006 
	4.379,22 

	31/12/2006 
	184,23 

	31/12/2006 
	7.960,00 

	31/12/2006 
	111,21 

9.2.1.	Cofre credor: Fundo Nacional de Assistência Social. 
9.2.2.	Responsável: Itamar da Silva Rios (CPF: XXX.015.524-XX) . 
9.2.2.1.	Conduta: não apresentar documentos comprobatórios da regular realização das despesas realizadas com recursos repassados para a execução de programa do FNAS, em face da impugnação de despesas e despesas consideradas inelegíveis. 
9.2.2.2.	Nexo de causalidade: A não comprovação das despesas realizadas impediu a comprovação da regular aplicação dos recursos federais repassados no âmbito do instrumento em questão, resultando em presunção de dano ao erário. 
9.2.2.3.	Culpabilidade: não há excludentes de ilicitude, de culpabilidade e de punibilidade; é razoável supor que o responsável tinha consciência da ilicitude de sua conduta; era exigível conduta diversa da praticada, qual seja, apresentar a documentação comprobatória das despesas realizadas necessária à comprovação da regular aplicação dos recursos federais repassados, conforme estabelecido nas normas aplicáveis.  
10.	Encaminhamento: citação. 
11.	Em cumprimento ao pronunciamento da unidade (peça 89) , foi efetuada citação do responsável, nos moldes adiante: 
a) Itamar da Silva Rios - promovida a citação do responsável, conforme delineado adiante: 
Comunicação: Ofício 45091/2021 - Seproc (peça 91) 
Data da Expedição: 16/9/2021 
Data da Ciência: não houve (Endereço insuficiente, Outros) (peças 92 e 93) 
Observação: Ofício enviado para o endereço do responsável, conforme pesquisa na base de dados no sistema da Receita Federal, custodiada pelo TCU (peça 90) . 
Comunicação: Ofício 71690/2021 - Seproc (peça 95) 
Data da Expedição: 13/1/2022 
Data da Ciência: 20/1/2022 (peça 96) 
Nome Recebedor: Luciana Xavier da Silva 
Observação: Ofício enviado para o endereço do responsável, conforme pesquisa na base de dados no sistema do TSE, custodiada pelo TCU (peça 94) . Fim do prazo para a defesa: 4/2/2022 
12.	Conforme Despacho de Conclusão das Comunicações Processuais (peça 98) , as providências inerentes às comunicações processuais foram concluídas.  
13.	Transcorrido o prazo regimental, o responsável Itamar da Silva Rios apresentou defesa, que será analisada na seção Exame Técnico. 
ANÁLISE DOS PRESSUPOSTOS DE PROCEDIBILIDADE DA IN/TCU 71/2012 
Avaliação de Viabilidade do Exercício do Contraditório e Ampla Defesa 
14.	Verifica-se que não houve o transcurso de mais de dez anos desde o fato gerador sem que tenha havido a notificação do responsável pela autoridade administrativa federal competente (art. 6º, inciso II, c/c art. 19 da IN/TCU 71/2012, modificada pela IN/TCU 76/2016) , uma vez que o fato gerador da irregularidade sancionada ocorreu em 31/12/2006, e o responsável foi notificado sobre a irregularidade pela autoridade administrativa competente conforme segue: 
14.1. Itamar da Silva Rios, por meio do ofício acostado à peça 25, recebido em 24/10/2014, conforme AR (peça 26) . 
Valor de Constituição da TCE  
15.	Verifica-se, ainda, que o valor atualizado do débito apurado (sem juros) em 1/1/2017 é de R$ 100.078,67, portanto superior ao limite mínimo de R$ 100.000,00, na forma estabelecida conforme os arts. 6º, inciso I, e 19 da IN/TCU 71/2012, modificada pela IN/TCU 76/2016.  
OUTROS PROCESSOS/DÉBITOS NOS SISTEMAS DO TCU COM OS MESMOS RESPONSÁVEIS 
16.	Informa-se que foram encontrados processos no Tribunal com o mesmo responsável: 
Responsável 		Processo 
Itamar da Silva Rios 	Processo 007.012/2010-1 [CBEX, encerrado, "Cobrança Executiva de Multa Originária do AC-6.345-42/2009-2C, referente ao TC Processo 026.523/2006-6"] Processo 026.523/2006-6 [REPR, encerrado, "Representação Contra o Sr. Itamar da Silva Rios, Prefeito Municipal de Capim Grosso - BA, PROCESSO6.681/06"] 
 
17.	Informa-se que foram) encontrados débitos imputáveis aos responsáveis no banco de débitos existente no sistema e-TCE: 
Responsável 		Débito inferior 
Itamar da Silva Rios 	33/2020 (R$ 2.398,30) - Dano inferior ao limite de instauração da TCE cadastrado 
2081/2021 (R$ 13.200,00) - Dano inferior ao limite de instauração da TCE cadastrado 
4451/2019 (R$ 40.760,06) - Dano inferior ao limite de instauração da TCE cadastrado 
18.	A tomada de contas especial está, assim, devidamente constituída e em condição de ser instruída. 
EXAME TÉCNICO 
Da defesa do responsável Itamar da Silva Rios 
19.	O responsável Itamar da Silva Rios apresentou defesa, que passa a ser analisada em seguida: 
20.	Argumento 1 (peça 99, p. 2) : 
20.1.	O responsável alega que havia departamentos da prefeitura e servidores com responsabilidade sobre a gestão da pasta, de modo que não cabe sua responsabilização. Segundo a defesa a responsável pela gestão era a secretária municipal de assistência social, Rilsanete Lima de Jesus Rios. Fundamenta sua alegação anexando aos autos a Lei municipal 182/95, modificada pelas Leis 88/2006 e 208/2011. 
21.	Análise do argumento 1:  
21.1.	A responsabilidade pela gestão dos recursos deve ser comprovada legalmente e confirmada pela autoria dos atos de gestão. 
21.2.	A responsabilidade do secretário municipal de assistência social, no presente caso, emana do teor do art. 3º da Lei nº 182/95, modificada pela Leia 88/2006 (p. 16) . 
21.3.	Assim, em caso similar, a título de comparação, em se tratando de secretário de saúde, conforme exposto no voto condutor do Acórdão 5512/2013-TCU-Segunda Câmara (rel. min. Ana Arraes) , a responsabilidade do secretário municipal de saúde é afastada quando existir ato formal que atribua essa competência a outrem. Cabe ainda destacar que a presunção de corresponsabilidade dos secretários municipais de saúde em relação à malversação de recursos do SUS é relativa e pode ser afastada na presença de indícios uniformes e consistentes de que o gestor local de saúde se encontrava excluído da linha decisória. 
21.4.	Essa compreensão tem sido adotada em numerosos arestos recentes desta Corte de Contas (Acórdão 6008/2014-TCU-Primeira Câmara - Relator Ministro José Múcio Monteiro; 6780/2017 - TCU - Segunda Câmara - Relator Ministro Vital do Rêgo; 907/2018 - TCU - Segunda Câmara - Relator Ministro José Múcio Monteiro; e 4988/2018 - TCU - Primeira Câmara - Relator Ministro Vital do Rêgo) 
21.5.	No caso em questão, conforme se observa nos autos (peça 37, p. 2-17) , os atos de gestão foram praticados pelo ex-prefeito, em nenhum documento de pagamento contém a assinatura da aludida secretária de assistência social. Todos os documentos, referentes aos processos de pagamentos estão assinados pelo ex-prefeito.  
21.6.	Portanto, no caso aqui discutido, não ficou comprovado que o gestor municipal de assistência social se encontrava na linha decisória.  
21.7.	Embora o ex-prefeito tenha apresentado lei municipal designando o secretário de assistência social como o gestor responsável pela pasta, de fato foi o ex-prefeito quem realizou os atos de gestão financeira. Ademais, não há nos autos ato do executivo indicando à mencionada responsável, Rilsanete Lima de Jesus Rios, a ocupação no cargo de secretária municipal da referida pasta. 
21.8.	Assim, ante a não comprovação de de fato e de direito de que o secretário de saúde exerceu a gestão dos recursos questionados de maneira exclusiva, não se acatam os argumentos da defesa. 
22.	Argumento 2 (peça 99, p. 3) : 
22.1.	O responsável alega que os recursos foram aplicados de maneira devida, logo inexiste pressupostos para instauração de TCE. Fundamenta-se no Acórdão 6353/2020-TCU-Segunda Câmara - Rel. Aroldo Cedraz, o qual dispõe que a instauração de TCE só deve ser feita nos casos de manipulação indevida dos indicadores que compõem o IGD/PBF (art. 11-H, parágrafo único do Decreto 5.209/2004 c/c art, 8º, § 6º, da Lei 10.836/2004. 
23.	Análise do argumento 2:  
23.1.	No presente caso, a ausência dos elementos comprobatórios das despesas efetivamente realizadas em favor dos objetivos pactuados (notas fiscais, recibos, extratos bancários etc.) , comprometem o estabelecimento do necessário nexo de causalidade entre as receitas e as despesas questionadas. 
23.2.	Incide sobre o gestor o ônus da prova quanto à regular aplicação dos valores que lhe foram confiados, o que decorre de expressa disposição contida no parágrafo único do art. 70 da Constituição Federal, bem assim do disposto no art. 93 do Decreto-Lei 200/1967 (Acórdão 317/2010-TCU-Plenário, 5.964/2009-TCU-2ª Câmara, 153/2007-TCU-Plenário, 1.293/2008-TCU-2ª Câmara e 132/2006-TCU-1ª Câmara) . 
23.3.	No presente caso, estamos tratando da realização das despesas executadas com recursos repassados para a execução de programa do FNAS, em face da impugnação de despesas e despesas consideradas inelegíveis, conforme discriminado no item 17.1.1.3 da Instrução de citação (peça 87) . Por outro lado, a fundamentação feita pela defesa refere-se exclusivamente ao bolsa família, cujas aferições de sua eficácia são medidas por índices específicos. 
23.4.	Desse modo, no presente caso, cabe ao responsável apresentar documentos comprobatórios da regular realização das despesas executadas com os recursos repassados. 
23.5.	Assim, ante a não comprovação da correta aplicação dos recursos questionados, não se acata o argumento do responsável. 
24.	Argumento 3 (peça 99, p. 3-10) : 
24.1.	O responsável alega que houve o transcurso de mais de 10 (dez) anos entre o fato gerador e a citação do responsável. Dessa forma, os atos/débito/irregularidade estariam prescritos, não havendo que se falar em punição ou restituição de valores. Fundamenta sua tese com o RE 6368886, STF e Tema 899. 
25.	Análise do argumento 3:  
25.1.	O Supremo Tribunal Federal STF, no Recurso Extraordinário - RE 636.886, fixou a tese, com repercussão geral reconhecida, de que 'é prescritível a pretensão de ressarcimento ao erário fundada em decisão de Tribunal de Contas' (Tema 899) . Em que pese o questionamento acerca da abrangência da tese ali firmada, confirmada em embargos declaratórios julgados em agosto de 2021, no sentido de que se circunscreveria apenas ao processo de execução da condenação imposta pelo TCU (ou seja, inaplicável à pretensão de ressarcimento exercida no processo conhecimento da TCE) , verifica-se que o STF, por meio de decisões prolatadas pelas suas duas turmas, tem decidido de forma reiterada que se aplica o prazo prescricional de 5 anos previsto na Lei 9.873/1999 às pretensões sancionatória e ressarcitória a cargo do Tribunal de Contas da União. 
25.2.	Seja por aplicação direta ou por analogia, a orientação sufragada é no sentido de que o prazo de 5 anos é compatível com a tese de que a ação e a execução prescrevem no mesmo prazo (Súmula 150 do STF) , bem como com o fato de que a Lei 9.873/1999 - que regulamenta o exercício de ação punitiva pela Administração Pública Federal, direta e indireta - regeria integralmente a prescrição no âmbito do TCU. Quanto a este último aspecto, o Ministro Luís Roberto Barroso, no voto exarado no julgamento do MS 32.201, embora tenha advertido que a atuação do TCU, em sua acepção clássica, não se qualifica como exercício do poder de polícia, ressaltou que a Lei 9.873/1999 assumiria vocação regulatória geral da prescrição do exercício da competência sancionadora da Administração Pública, sendo sua disciplina aplicável a qualquer ação punitiva da Administração Pública Federal, exceto àquelas esferas em que exista regulamentação específica. Ademais, em virtude da autonomia científica do Direito Administrativo, não haveria razão plausível para suprimir a omissão da Lei Orgânica do Tribunal de Contas da União, no tocante ao estabelecimento de um prazo prescricional próprio, valendo-se das normas de direito civil, e não das de direito administrativo. 
25.3.	Eis algumas ementas que evidenciam o entendimento predominante do STF: Ementa: AGRAVO REGIMENTAL EM MANDADO DE SEGURANÇA. TOMADA DE CONTAS ESPECIAL. TRIBUNAL DE CONTAS DA UNIÃO. CONDENAÇÃO A RESSARCIMENTO AO ERÁRIO. PRESCRIÇÃO. MARCO INTERRUPTIVO. ART. 2°, II, DA LEI 9.873/1999. ATO INEQUÍVOCO DE APURAÇÃO DO FATO. DISCUSSÃO. DIREITO LÍQUIDO E CERTO. DEMONSTRAÇÃO. INOCORRÊNCIA. SUBSISTÊNCIA DA DECISÃO AGRAVADA. AGRAVO A QUE SE NEGA PROVIMENTO. I - As razões do agravo regimental são inaptas para desconstituir os fundamentos da decisão agravada, que, por isso, se mantêm hígidos. II Aplicandose a regulamentação da Lei 9.873/1999 ao caso concreto, observa-se que a pretensão sancionatória do TCU, em relação aos atos praticados pelo impetrante, levando-se em consideração a ocorrência de 5 causas interruptivas da prescrição, não teria sido fulminada pelo decurso do tempo. III - A pretensão do recorrente, fundada na discussão sobre os fatos apontados como marcos interruptivos da prescrição da pretensão punitiva da Administração Pública, refoge aos estreitos limites do mandamus, ante a ausência de liquidez e certeza do direito pleiteado. IV - Agravo regimental a que se nega provimento. MS 36067 ED-AgR. Órgão julgador: Segunda Turma. Relator (a) : Min. RICARDO LEWANDOWSKI. Julgamento: 18/10/2019 
Ementa: AGRAVO REGIMENTAL EM RECLAMAÇÃO. TRIBUNAL DE CONTAS DA UNIÃO. TOMADA DE CONTA ESPECIAL. PRESCRIÇÃO DA PRETENSÃO PUNITIVA. RECONHECIDA EM DECISÃO DO SUPREMO TRIBUNAL FEDERAL. PRESCRITIBILIDADE DO RESSARCIMENTO AO ERÁRIO FUNDADA EM DECISÃO DE TRIBUNAL DE CONTAS. AÇÃO DE IMPROBIDADE ADMINISTRATIVA COM PEDIDO DE RESSARCIMENTO JÁ EM CURSO. AGRAVO REGIMENTAL A QUE SE NEGA PROVIMENTO. I O acórdão do TCU determinou a formação de processo administrativo para avaliarem, efetivamente, a eventual responsabilização do agravado para o ressarcimento do dano ao erário, contrariando, assim, autoridade desta Corte no MS 35.512/DF, uma vez que houve a concessão da segurança para declarar a ocorrência da prescrição da pretensão punitiva do TCU em relação às infrações imputadas a ele, destacando-se que a União poderia perseguir os valores referentes ao ressarcimento dos danos na esfera judicial. II Agravo regimental a que se nega provimento. (Rcl 39497 AgR. Órgão julgador: Segunda Turma. Relator (a) : Min. RICARDO LEWANDOWSKI. Julgamento: 10/10/2020) 
Ementa: MANDADO DE SEGURANÇA. DIREITO ADMINISTRATIVO. TRIBUNAL DE CONTAS DA UNIÃO. SERVIDOR DA SECRETARIA DE SAÚDE DO ESTADO DO ACRE. FISCALIZAÇÃO OMISSA E DEFICIENTE NA EXECUÇÃO DE DOIS CONVÊNIOS FIRMADOS ENTRE A SECRETARIA ESTADUAL E O MINISTÉRIO DA SAÚDE. APLICAÇÃO DE MULTA. ARTS. 28, II, E 58, II, DA LEI 8.443/1992. ART. 268, II, DO REGIMENTO INTERNO DO TCU. PRESCRIÇÃO DA PRETENSÃO SANCIONATÓRIA. OCORRÊNCIA. APLICAÇÃO DA LEI 9.873/1999. PRECEDENTES DESTE STF. MEDIDA LIMINAR DEFERIDA E RATIFICADA NO EXAME DE MÉRITO. SEGURANÇA CONCEDIDA PARA AFASTAR A MULTA APLICADA. 1. A prescrição da pretensão punitiva do TCU é regulada pela Lei 9.873/1999, descabendo a aplicação do prazo decenal previsto na legislação civil (art. 205 do Código Civil) . Ao revés, incide o prazo quinquenal previsto na Lei 9.873/1999 (MS 32201, Rel. Min. Roberto Barroso, PRIMEIRA TURMA, DJe 7/8/2017; MS 35.512-AgR, Rel. Min. Ricardo Lewandowski, SEGUNDA TURMA, DJe 21/6/2019) . 2. In casu, na linha do parecer apresentado pelo Ministério Público Federal e da decisão liminar de minha lavra, é inequívoca a superação do prazo prescricional quinquenal. Os ilícitos apontados pela Corte de Contas ocorreram em julho de 2006, tendo o processo de auditoria sido instaurado em 9/10/2006. A ordem de citação do responsável para a audiência, por sua vez, ocorreu em 25/6/2007. Entretanto, a decisão condenatória recorrível foi exarada somente em 31/5/2016, data da prolação do Acórdão 3513/2016-TCU-Primeira Câmara. 3. Ex positis, CONCEDO A SEGURANÇA unicamente para afastar a sanção de multa aplicada ao impetrante, nos autos da Tomada de Contas Processo 023.288/2006-0, máxime da ocorrência de prescrição da pretensão punitiva do Tribunal de Contas da União. MS 35940. (Órgão julgador: Primeira Turma. Relator (a) : Min. LUIZ FUX. Julgamento: 16/06/2020) . 
25.4.  Essa orientação também foi seguida nas seguintes decisões monocráticas: MS 36.127-MC/DF e MS 35.940-MC/DF, Rel. Min. Luiz Fux; MS 35.294, MS 35.539/DF e MS 35.971-TP/DF, Rel. Min. Marco Aurélio; MS 34.256 MC/DF, MS 36.054-MC e MS 36.067-MC/DF, Rel. Min. Ricardo Lewandowski. 
25.5.  O Supremo Tribunal Federal tem se pronunciado no sentido de reconhecer não só a aplicação da prescrição quinquenal com fulcro na interpretação da Lei 9.873/1999, mas também a incidência dos marcos interruptivos do prazo prescricional consignados na referida lei, tantas vezes quanto presentes os suportes fáticos (MS 32201, Relator: Min. Roberto Barroso) . 
25.6. 	 Entendimento que também foi adotado nas seguintes decisões monocráticas: MS 36.054, MS 34.256-MC, MS 35.512 e MS 36.067-MC, todos de relatoria do Min. Ricardo Lewandowski; MS 35.294, MS 35.539 e MS 35.971-TP, todos de relatoria do Min. Marco Aurélio; MS 32.201, Rel. Min. Roberto Barroso, e MS 36.127-MC e MS 35.940-MC, Min. Luiz Fux. 
25.7. Em relação ao termo inicial da contagem do prazo prescricional, o caput do art. 1º da Lei 9.873/1999 oferece solução que não destoa do modelo adotado pelo TCU no incidente de uniformização de jurisprudência, em que se examinou a prescrição da pretensão punitiva, nos termos do Acórdão 1.441/2016Plenário (Rel. Min. Benjamin Zymler) , com a adição da particularidade de explicitar o caso de infrações permanentes ou continuadas: 
a)	Regra geral: data da prática do ato (o que equivale a ocorrência da irregularidade sancionada) ; 
b)	Regra especial: no caso de infração permanente ou continuada, do dia em que tiver cessado. 
25.8. A Lei 9.873/1999, no art. 2º, estabelece as causas interruptivas da prescrição punitiva, consoante abaixo transcrito, já na redação conferida pela Lei 11.941/2009: 
Art. 2º Interrompe-se a prescrição da ação punitiva:  
I - pela notificação ou citação do indiciado ou acusado, inclusive por meio de edital; 
II - por qualquer ato inequívoco, que importe apuração do fato;  
III - pela decisão condenatória recorrível. 
IV por qualquer ato inequívoco que importe em manifestação expressa de tentativa de solução conciliatória no âmbito interno da administração pública federal. 
25.9. O quadro a seguir indica alguns eventos processuais, ocorridos no curso de uma TCE (fase interna e externa) instaurada em razão de irregularidades na aplicação de recursos da União transferidos a entes subnacionais que poderiam ser enquadrados nas causas de interrupção da prescrição acima apontadas, sem prejuízo, é claro, de outras ocorrências fáticas elegíveis como marco interruptivo, a depender da forma de proceder de cada entidade ou órgão tomador de contas. 
	I - pela notificação ou citação do indiciado ou acusado, inclusive por meio de edital; 
	notificação no âmbito do procedimento administrativo de ressarcimento previamente à instauração da TCE; 
notificação efetuada pelo órgão tomador de contas acerca da instauração da TCE; 
ato que ordenar a citação efetuada pelo 
TCU. 
*Data da ciência da notificação ou citação pelos responsáveis ou de publicação do edital no DOU. 

	II - por qualquer ato inequívoco, que importe apuração do fato; 
* procedimento que evidencie a 
apuração dos fatos irregulares, com o objetivo quantificar o dano e identificar possíveis responsáveis. 
	relatório de sindicância ou PAD; 
relatório de apuração de irregularidades referente ao processo administrativo prévio à instauração da TCE; 
relatórios de fiscalização, pareceres, despachos, informações e memorandos 
relacionados à apuração dos fatos irregulares; 
relatório do tomador de contas; 
relatório do controle interno;  
termo de instauração ou designação de instauração da TCE; 
autuação da TCE no TCU; entre outras causas. 
*Há quem inclua nesse grupo diligências que comprovam providências do responsável sobre as irregularidades investigadas. 

	III - pela decisão condenatória recorrível. 
	 (i) Verifica-se apenas no âmbito do TCU com a data da prolação do acórdão condenatório recorrível. 

	IV - por qualquer ato inequívoco que importe em manifestação expressa de tentativa de solução conciliatória no âmbito interno da administração pública federal.
	pedido de parcelamento; 
pagamento parcial do débito; 
qualquer manifestação do responsável que demonstre claramente a sua intenção de recolher o débito. 

25.10. Bem se vê, portanto, que haveria uma multiplicidade de causas de interrupção da prescrição, conforme se depreende do art. 2º da Lei 9.873/1999. Tal exegese encontra respaldo em precedentes do STF, a exemplo do que se decidiu no julgamento do MS 36067 (Rel. Min. Ricardo Lewandowski) , com destaque para trecho do voto em que o Relator reconhece cinco causas de interrupção da prescrição, in verbis: 
 (...) Assim, faz-se necessário levar em consideração que, apesar de os fatos objeto da apuração conduzida pela Corte de Contas remontarem aos anos de 1999 e 2000, período no qual o impetrante era Secretário de Saúde municipal, o Tribunal de Contas da União deu prosseguimento à tomada de contas especial por ter constatado a ocorrência de 5 causas interruptivas da prescrição, a saber: a) relatório de auditoria em conjunto realizada pelo Denasus e pela Secretaria Federal de Controle, lavrado em 06/07/2001, sendo este, certamente, um ato inequívoco que importou a apuração do fato (art. 2º, II, da Lei n. 9.873/1999) ; b) instauração de Tomada de Contas Especial pelo FNS, ocorrida em 05/10/2005, sendo este também, certamente, um ato inequívoco que importou a apuração do fato (art. 2º, II, da Lei n. 9.873/1999) ; c) a autuação da presente Tomada de Contas Especial no âmbito do Tribunal de Contas da União, ocorrida em 12/08/2008, sendo este também, certamente, um ato inequívoco que importou a apuração do fato (art. 2º, II, da Lei n. 9.873/1999) ; d) o ato que ordenou a citação do responsável, ora impetrante, ocorrida em 12/07/2010 (art. 2º, I, da Lei n. 9.873/1999) ; 
e) o exercício do poder punitivo ocorrido em 20/06/2012, data da prolação do Acórdão 1.563/2012Plenário (art. 2º, III, da Lei n. 9.873/1999) . 
25.11. No caso concreto, tendo como parâmetro a tese firmada pelo STF, no RE 636.886, no sentido de que ambas pretensões do TCU (sancionatória e ressarcitória) sujeitam-se ao prazo prescricional de 5 anos previsto na Lei 9.873/1999, considerando, ainda, o sistema prescricional descrito na citada lei, inclusive as causas de suspensão e de interrupção da prescrição, temos os seguintes eventos processuais: 
a) Datas das práticas dos atos (termo inicial para contagem dos prazos prescricionais) : data de repasse dos recursos 31/12/2006; 
b) Relatório de Fiscalização 00997 de 24/7/2007 (peça 4) ; 
c) Notificações sobre a irregularidade, enviados pela autoridade administrativa, a Itamar da Silva Rios foi notificado por meio do Ofício 5912/DEFNAS/SNAS/MS (peça 6) , conforme resposta encaminhada em 1/12/2008 (peça 14) ; 
d) Nota Informativa Complementar - 24º Sorteio - Relatório de Fiscalização 997/2007, datado de 30/4/2013 (peça 18) ; 
e) Nota Técnica 8037/2014 - COPCRFF/CGPC/DEFNAS, de 26/9/2014 (peça 22) , desfavorável, com pedido de devolução de recursos. 
f) Nota Técnica 592/2017 - CPCRFF/CGPC/DEFNAS, de 3/5/2017 (peça 67) , sugerindo a instauração de TCE no valor original de R$ 54.526,90; 
g) Nota Técnica 183/2018 - CGEOFC/DEFNAS, de 24/8/2018 (peça 74) ; 
h) Nota Técnica 2/2019, que decidiu pela instauração da TCE, de 8/1/2019 (peça 76) ; 
i) Relatório de TCE nº 16/2019, de 23/7/2019 (peça 78) ; 
j) Data de autuação da tomada de contas especial pela SecexTCE: 25/8/2020; 
k) Despacho do titular da SecexTCE autorizando a realização das citações propostas: 11/8/2021 (peça 89) . 
25.12.	Analisando-se a sequência de eventos processuais enumerados no item anterior, os quais teriam o condão de interromper a prescrição da ação punitiva desta Corte no entender do STF, observa-se que não teria transcorrido o prazo prescricional de 5 (cinco) anos entre cada evento processual e o seguinte. Ressalte-se ainda que também não teria ocorrido a prescrição intercorrente a que se refere o art. 1º, § 1º, da Lei 9873/99 (prazo de 3 anos) . Portanto, mesmo levando-se em consideração o entendimento do STF, não teria ocorrido a prescrição da pretensão sancionatória e ressarcitória a cargo do TCU. 
25.13.	Além disso, caso concreto tratado no RE 636.886 (tema 899 da repercussão geral) diz respeito à fase de execução judicial de deliberação do Tribunal de Contas, tanto assim que, para deslindá-lo, foi necessária a aplicação da Lei 6.830/1980, a Lei de Execuções Fiscais, diploma legal evidentemente inaplicável à fase que antecede a formação do título executivo extrajudicial, caracterizada pela atuação do órgão de controle externo até a prolação do acórdão. 
25.14.	Veja-se que foram opostos embargos declaratórios contra a referida decisão do STF, os quais foram rejeitados pela maioria da Suprema Corte (Plenário, Sessão Virtual de 13.8.2021 a 20.8.2021) , confirmando, portanto, a abrangência da deliberação prolatada na fixação do tema 899, razão por que se deve adotar a orientação prevalente no TCU, no sentido de que a matéria ali tratada alcançaria tão somente a fase judicial de cobrança do título extrajudicial, não atingindo os processos de controle externo, mantendo-se, desse modo, a interpretação adotada pela Suprema Corte, em 2008, no Mandado de Segurança - MS 26.210, oportunidade em que foi definida a tese da imprescritibilidade das ações de ressarcimento ao erário: 
A suspensão pelo STF das demandas nas quais esteja em questão a prescritibilidade da pretensão de ressarcimento ao erário com base em decisão de tribunal de contas (RE 636.886/STF) alcança tão somente a fase judicial de cobrança do título extrajudicial, não atingindo os processos de controle externo em trâmite. Até julgamento definitivo em contrário pelo STF, permanece o entendimento do TCU acerca da imprescritibilidade das pretensões de ressarcimento decorrentes de tomadas de contas especiais. (Acórdão 1267/2019-TCU-Plenário, Relator: Min. Aroldo Cedraz) . 
A suspensão pelo STF das demandas nas quais esteja em questão a prescritibilidade da pretensão de ressarcimento ao erário com base em decisão de tribunal de contas (RE 636.886/STF) alcança tão somente a fase judicial de cobrança do título extrajudicial, não atingindo os processos de controle externo em trâmite. Até julgamento definitivo em contrário pelo STF, permanecem imprescritíveis as pretensões de ressarcimento decorrentes de tomadas de contas especiais. (Acórdão 7930/2018-TCU-Segunda Câmara, Relatora: Min. Ana Arraes) . 
25.15.	Por outro lado, especificamente no que tange à prescrição da pretensão punitiva, verifica-se que o Acórdão 1441/2016-TCU-Plenário, Relator Ministro Benjamin Zymler, que uniformizou a jurisprudência acerca dessa questão, subordinou tal prescrição ao prazo prescricional geral indicado no art. 205, do Código Civil, que é de dez anos, contado da data de ocorrência da irregularidade sancionada, nos termos do art. 189, do Código Civil, sendo este prazo interrompido pelo ato que ordenar a citação, a audiência ou a oitiva do responsável. 
25.16.	No caso em exame, ocorreu a prescrição da pretensão punitiva, uma vez que a irregularidade sancionada ocorreu em 31/12/2006 e o ato de ordenação da citação ocorreu em 11/8/2021. 
25.17.	Portanto, diferente do entendimento esposado pelos responsáveis, (configurou-se a prescrição apenas quanto à competência sancionatória deste Tribunal, não se aplicando em relação ao ressarcimento dos danos ao erário) . 
25.18.	Assim, ante o posicionamento do TCU quanto à imprescritibilidade das ações de ressarcimento ao erário combinado com a não aplicação da legislação mencionada pela defesa, não se acata o seu argumento. 
26.	Argumento 4 (peça 99, p. 10-12) : 
26.1.	O responsável alega que Alega que apresentou toda documentação comprobatória para prestação de contas na data correta. 
27.	Análise do argumento 4:  
27.1.	Os responsáveis não apresentaram qualquer nova evidência/documentação até a elaboração da presente instrução. No presente caso, o responsável não está sendo cobrado pela omissão no dever de prestar contas, mas sim pela má aplicação dos recursos recebidos. 
27.2.	Mesmo tendo sido apresentada a prestação de contas, não basta que tenha havido a prestação de contas, pois incide sobre o gestor o ônus da prova quanto à regular aplicação dos valores que lhe foram confiados, o que decorre de expressa disposição contida no parágrafo único do art. 70 da Constituição Federal, bem assim do disposto no art. 93 do Decreto-Lei 200/1967 (Acórdão 317/2010-TCU-Plenário, 5.964/2009-TCU-2ª Câmara, 153/2007-TCU-Plenário, 1.293/2008-TCU-2ª Câmara e 132/2006-TCU-1ª Câmara) . 
27.3.	Assim, ante a não comprovação da correta aplicação dos recursos questionados, não se acata o argumento do responsável. 
27.4.	Argumento 5 (peça 99, p. 12) : 
27.5.	O responsável alega que não teria havido má-fé. 
28.	Análise do argumento 5:  
28.1.	Nos processos do TCU a boa-fé dos responsáveis não pode ser simplesmente presumida, mas, ao contrário, deve ser verificada, demonstrada, observada, enfim, reconhecida. 
28.2.	Vale acrescentar que o princípio do in dubio pro reo não é cabível nos processos deste Tribunal. Isso porque, diferentemente do direito civil, em que a boa-fé é presumida, nos processos referentes à comprovação de utilização regular de recursos públicos prevalece o Princípio da Supremacia do Interesse Público, fazendo com que se tenha a inversão do ônus da prova, cabendo, pois, ao gestor público comprovar a boa-fé na aplicação dos dinheiros e valores públicos sob sua responsabilidade. 
28.3.	Sobre o assunto, o art. 202, § 6º, do Regimento Interno/TCU, estabelece que, não restando configurada de forma objetiva (entenda-se, nos autos do processo) a boa-fé dos responsáveis, o Tribunal proferirá, desde logo, o julgamento definitivo de mérito pela irregularidade das contas. 
28.4.	Nesse sentido são os Acórdão 3046/2011-TCU-Segunda Câmara, 3.371/2011-TCU-2a Câmara, 4.466/2011-TCU-2a Câmara, 2.555/2010-TCU-1a Câmara, 4.023/2010-TCU-2a Câmara, 6.229/2010- 
28.5.	TCU-2a Câmara, 4.423/2008-TCU-2a Câmara, 12/2007-TCU-1a Câmara, 578/2007-TCUPlenário, 763/2007-TCU-2a Câmara, 1.861/2007-TCU-2a Câmara, 880/2007-TCU-1a Câmara e 1.322/2007-TCU-Plenário, entre outros. 
29.	Da análise procedida acima, verifica-se que os argumentos de defesa não foram suficientes para elidir a irregularidade pela qual está sendo responsabilizado, de forma que devem ser rejeitados. 
30.	Não há elementos para que se possa efetivamente aferir e reconhecer a ocorrência de boa-fé na conduta de Itamar da Silva Rios, podendo este Tribunal, desde logo, proferir o julgamento de mérito pela irregularidade das contas, conforme os termos dos §§ 2º e 6º do art. 202 do Regimento Interno do TCU, condenando-se o responsável ao débito apurado e aplicando-lhe a multa prevista no art. 57, da Lei 8.443/1992. 
Prescrição da Pretensão Punitiva 
31.	Vale ressaltar que a pretensão punitiva do TCU, conforme Acórdão 1441/2016-TCU-Plenário, Relator Benjamin Zymler, que uniformizou a jurisprudência acerca dessa questão, subordina-se ao prazo geral de prescrição indicado no art. 205 do Código Civil, que é de dez anos, contado da data de ocorrência da irregularidade sancionada, nos termos do art. 189 do Código Civil, sendo este prazo interrompido pelo ato que ordenar a citação, a audiência ou a oitiva do responsável. 
32.	No caso em exame, ocorreu a prescrição, uma vez que a irregularidade sancionada ocorreu em 31/12/2006, e o ato de ordenação da citação ocorreu em 11/8/2021. 
CONCLUSÃO 
33.	Em face da análise promovida na seção "Exame Técnico", propõe-se rejeitar as alegações  de defesa de Itamar da Silva Rios, uma vez que não foram suficientes para sanar as irregularidades a ele atribuídas e nem afastar o débito apurado. Ademais, inexistem nos autos elementos que demonstrem a boa-fé do responsável ou a ocorrência de outras excludentes de culpabilidade. 
34.	Verifica-se também que houve a prescrição da pretensão punitiva, conforme análise já realizada. 
35.	Tendo em vista que não constam dos autos elementos que permitam reconhecer a boa-fé do responsável, sugere-se que as suas contas sejam julgadas irregulares, nos termos do art. 202, § 6º, do Regimento Interno do TCU, com a imputação do débito atualizado monetariamente e acrescido de juros de mora, nos termos do art. 202, § 1º do Regimento Interno do TCU, descontado o valor eventualmente recolhido. 
36.	Por fim, como não houve elementos que pudessem modificar o entendimento acerca das irregularidades em apuração, mantém-se a matriz de responsabilização presente na peça 86. 
PROPOSTA DE ENCAMINHAMENTO 
37.	Diante do exposto, submetemos os autos à consideração superior, propondo ao Tribunal: 
a)	rejeitar as alegações de defesa apresentadas pelo responsável Itamar da Silva Rios (CPF: XXX.015.524-XX) ;  
b)	julgar irregulares, nos termos dos arts. 1º, inciso I, 16, inciso III, alíneas b e c, da Lei 8.443/1992, c/c os arts. 19 e 23, inciso III, da mesma Lei, as contas do responsável Itamar da Silva Rios (CPF: XXX.015.524-XX) , condenando-o ao pagamento das importâncias a seguir especificadas, atualizadas monetariamente e acrescidas dos juros de mora, calculadas a partir das datas discriminadas até a data da efetiva quitação do débito, fixando-lhe o prazo de quinze dias, para que comprove, perante o Tribunal, o recolhimento das referidas quantias aos cofres do Fundo Nacional de Assistência Social, nos termos do art. 23, inciso III, alínea "a", da citada lei, c/c o art. 214, inciso III, alínea "a", do Regimento Interno do TCU.   
Débitos relacionados ao responsável Itamar da Silva Rios (CPF: XXX.015.524-XX) :
	Data de ocorrência
	Valor histórico (R$) 

	31/12/2006
	41.374,12

	31/12/2006
	518,12

	31/12/2006
	4.379,22

	31/12/2006
	184,23

	31/12/2006
	7.960,00

	31/12/2006
	111,21

Valor atualizado do débito (com juros) em 4/5/2022: R$ 206.289,78.
c)	autorizar, desde logo, a cobrança judicial das dívidas, caso não atendida a notificação, na forma do disposto no art. 28, inciso II, da Lei 8.443/1992; 
d)	autorizar também, desde logo, se requerido, com fundamento no art. 26, da Lei 8.443, de 1992, c/c o art. 217, §1º do Regimento Interno do TCU, o parcelamento das dívidas em até 36 parcelas, incidindo, sobre cada parcela, corrigida monetariamente, os correspondentes acréscimos legais, fixandolhe o prazo de quinze dias, a contar do recebimento da notificação, para comprovar, perante o Tribunal, o recolhimento da primeira parcela, e de trinta dias, a contar da parcela anterior, para comprovar os recolhimentos das demais parcelas, devendo incidir, sobre cada valor mensal, atualizado monetariamente, os juros de mora devidos, no caso do débito, na forma prevista na legislação em vigor, alertando o responsável de que a falta de comprovação do recolhimento de qualquer parcela importará o vencimento antecipado do saldo devedor, nos termos do § 2º do art. 217 do Regimento Interno deste Tribunal;  
e)	enviar cópia do Acórdão a ser prolatado à Procuradoria da República no Estado da BA, nos termos do § 3º do art. 16 da Lei 8.443/1992, c/c o § 7º do art. 209 do Regimento Interno do TCU, para adoção das medidas cabíveis; e 
f)	enviar cópia do Acórdão que vier a ser proferido à Secretaria Especial do Desenvolvimento Social e ao responsável, para ciência; 
g)	informar à Procuradoria da República no Estado da BA, ao Secretaria Especial do Desenvolvimento Social e ao responsável que a presente deliberação, acompanhada do Relatório e do Voto que a fundamenta, está disponível para a consulta no endereço www.tcu.gov.br/acordaos, além de esclarecer que, caso requerido, o TCU poderá fornecer sem custos as correspondentes cópias, de forma impressa; e 
h)	informar à Procuradoria da República no Estado da BA que, nos termos do parágrafo único do art. 62 da Resolução TCU 259/2014, os procuradores e membros do Ministério Público credenciados nesta Corte podem acessar os presentes autos de forma eletrônica e automática, ressalvados apenas os casos de eventuais peças classificadas como sigilosas, as quais requerem solicitação formal".
3. 	O Ministério Público junto ao TCU, em parecer da lavra do Procurador Marinus Eduardo De Vries Marsico, divergiu parcialmente da unidade instrutiva, nestes termos: 
À vista dos elementos constantes dos autos, em que pese a nossa concordância com a análise de mérito procedida pela SecexTCE (peça 100) , divergimos para propor que seja reconhecida a prescrição com base na Lei 9.873/99. 
Nesse sentido, discordamos da unidade técnica, que considerou a ocorrência da prescrição decenal da pretensão punitiva com base no entendimento do Acórdão 1441/2016-TCU-Plenário, haja vista as irregularidades datarem de 31/12/2006 e a citação ter sido ordenada somente em 11/8/2021.  
Seja por analogia ou aplicação direta da Lei 9.873/1999, as duas turmas do STF vêm aplicando o prazo prescricional de 5 anos previsto na lei em questão, cabendo expressamente mencionar, a título ilustrativo, as seguintes decisões: MS 37.772 MC-AgR, Min. Roberto Barroso, Primeira Turma; MS 37.373 AgR, Min. Ricardo Lewandowski, Segunda Turma; MS 32.201, Min Roberto Barroso, Primeira Turma; MS 37.646 AgR, Min. Dias Toffoli, Segunda Turma; MS 37.514 AgR, Min. Cármen Lúcia; RCL 39.497 AgR, Min. Ricardo Lewandowski, Segunda Turma; MS 35.940, Min. Luiz Fux, Primeira Turma) .  
 Encontra-se também nas decisões monocráticas a aplicação da aludida norma (MS 36.127-MC/DF e MS 35.940-MC/DF, Rel. Min. Luiz Fux; MS 35.294, MS 35.539/DF e MS 35.971TP/DF, Rel. Min. Marco Aurélio; MS 34.256 MC/DF, MS 36.054-MC e MS 36.067-MC/DF, Rel. Min. Ricardo Lewandowski) . 
Nessa quadra, trazemos para apreciação a ementa do MS 37.834 AgR/DF, Min. Roberto Barroso, Primeira Turma, julgado no último dia 4/4/2022: 
Ementa: Direito Processual Civil. Agravo Interno em Mandado De Segurança. Prescrição da pretensão de ressarcimento ao erário fundada em decisão do Tribunal de Contas da União (TCU) . Ausência de impugnação dos fundamentos da decisão agravada. 1. Agravo interno contra decisão monocrática por meio da qual concedi a ordem para reconhecer a prescrição da pretensão punitiva e ressarcitória do TCU. 2. A agravante se limitou a reiterar as razões da peça de informações, sem refutar os fundamentos específicos da decisão recorrida. Repetiu alegações acerca da imprescritibilidade da pretensão ressarcitória e de atos de investigação que interromperiam o prazo prescricional. No entanto, tais atos não implicavam diretamente os agravados, sendo inábeis para causar a interrupção da prescrição relativa à conduta que lhes foi imputada. 3. Nos termos do art. 1.021, § 1º, do CPC e do art. 317, § 1º, do RI/STF, cabe à parte agravante impugnar os fundamentos da decisão que pretende reformar. Precedentes. 4. Agravo interno a que se nega provimento. (negritamos) 
A decisão monocrática agravada pela Advocacia-Geral da União no MS 37.834/DF foi lavrada nos seguintes termos: 
Ementa: DIREITO ADMINISTRATIVO. 	MANDADO 	DE 	SEGURANÇA. PRESCRIÇÃO DA 	PRETENSÃO 	DE 	RESSARCIMENTO 	AO 	ERÁRIO FUNDADA EM DECISÃO DO TCU. 1. Mandado de segurança impetrado por agente público condenado a ressarcir danos impostos à União por fraude à licitação e inexecução de convênio ocorridas mais de 12 (doze) anos antes de sua citação. 2. No julgamento do Recurso Extraordinário 636.886 (tema nº 899 da repercussão geral) , em 20.04.2020, o Plenário do STF definiu que a hipótese excepcional de imprescritibilidade prevista no art. 37, § 5º, da Constituição não se caracteriza em caso de pretensão de ressarcimento ao erário fundada em decisão do Tribunal de Contas, porque a condição de que haja ato doloso de improbidade administrativa, assim reconhecido por juízo competente, não se faz presente. Não foi realizada modulação dos efeitos temporais dessa decisão, de modo que não cabe afastar a aplicação da tese ao presente caso. Precedentes. 3. A prescrição da pretensão punitiva do TCU é regulada integralmente pela Lei nº 9.873/1999, que fixa o prazo de 5 (cinco) anos a contar da data da prática do ato. Embora se trate, aqui, de pretensão de ressarcimento ao erário, e não de imposição de sanções, entendo que a referida lei representa a regulamentação mais adequada a ser aplicada por analogia. No caso concreto, a citação do impetrante se deu mais de 12 (doze) anos depois do termo inicial da prescrição. 4. A interrupção da prescrição por ato inequívoco que importe apuração do fato exige identidade entre as irregularidades investigadas e aquelas que futuramente venham a justificar a condenação do responsável, o que não se verifica na espécie. Ressalto, porém, que demonstrada a existência de ato doloso enquadrável na Lei de Improbidade Administrativa, o ressarcimento poderá ser buscado a qualquer tempo pela via judicial (tema nº 897 da repercussão geral) . 5. Segurança concedida. (negritamos) 
A nosso ver, o entendimento presente em diversos julgados do STF não comporta dúvida quanto à aplicação da linha sedimentada pelo RE 636.886 no tocante à sujeição dos processos de controle aos ditames da Lei 9.783/1999, seja em relação à pretensão punitiva ou ressarcitória. 
Em nosso gabinete, os pareceres têm seguido a inteligência do RE 636.886.   
No presente caso, a tomada de contas especial foi encaminhada ao controle interno em 9/10/2019 (peça 80, p. 2) após apurações preliminares, com relatório de auditoria em 8/7/2020 (peça 80) , sendo encaminhada ao TCU e autuada em 27/7/2020 (capa) . 
Verificam-se eventos interruptivos do prazo prescricional - assim definidos no art. 2º da Lei 9.873/99 - em 24/10/2014 (notificação, peças 25 e 26) , 5/1/2015, 18/4/2016 (nota técnica) , 22/4/2016 (notificação, peça 43) , 3/5/2017 (nota técnica, peças 67 e 69) , 8/2/2018 (nota técnica CGPC inscrição) , 29/7/2019 (Relatório de TCE, peça 78) , 9/7/2020 (Relatório de auditoria, peça 80) , 11/8/2021 (instrução, peças 87 a 89) , 20/1/2022 (citação, peças 91 e 96) , 18/5/2022 (instrução, peças 100 a 102) , entre outros.  
Nessas condições, tendo o primeiro fato interruptivo ocorrido após o lapso de 5 anos dos fatos, entendemos configurada a prescrição com base na Lei 9.873/99 e nos parâmetros definidos nas decisões do STF sobre a matéria, razão pela qual divergimos da unidade técnica para propor que o Tribunal reconheça a prescrição das pretensões punitiva e ressarcitória, determinando o arquivamento dos autos por ausência de pressupostos de constituição e de desenvolvimento válido e regular do processo. 
Contudo, caso o Tribunal entenda superada a questão preliminar de mérito, em atenção à orientação constante do art. 62, §2º, do RI/TCU, acompanhamos a proposta da unidade técnica".
É o relatório.

não há

Procurador Marinus Eduardo De Vries Marsico.

TOMADA DE CONTAS ESPECIAL. MINISTÉRIO DA JUSTIÇA E SEGURANÇA PÚBLICA. TERMO DE PARCERIA. OSCIP. OMISSÃO INICIAL NO DEVER DE PRESTAR CONTAS. REJEIÇÃO DAS ALEGAÇÕES DE DEFESA. APRESENTAÇÃO INTEMPESTIVA DAS CONTAS. NÃO CONSECUÇÃO DOS OBJETIVOS. INALTERAÇÃO DA MANIFESTAÇÃO TÉCNICA ANTERIOR DO TRIBUNAL. RECONHECIMENTO DA PRESCRIÇÃO DAS PRENTENSÕES PUNITIVA E RESSARCITÓRIA. COMUNICAÇÕES. ARQUIVAMENTO.

TOMADA DE CONTAS ESPECIAL (TCE)

Secretaria de Controle Externo de Tomada de Contas Especial (SecexTCE).

Esse processo trata de tomada de contas especial instaurada pela Secretaria Especial do Desenvolvimento Social, em desfavor de Itamar da Silva Rios (CPF: 727.015.524-00) , em razão de não comprovação da regular aplicação dos recursos repassados pela União por meio do Fundo Nacional de Assistência Social.
	2. O prefeito à época, Itamar da Silva Rios (gestões de 1/1/2005 a 31/12/2012) , foi devidamente comunicado e, diante da ausência de justificativas suficiente para elidir a irregularidade e da não devolução dos recursos, a TCE foi instaurada. Ao final, o tomador de contas concluiu que o prejuízo importaria no valor original de R$ 54.526,90.
	3. A unidade técnica evidenciou a irregularidade referente a não comprovação da regular aplicação dos recursos federais, analisou e rejeitou as argumentações apresentadas pelo responsável em sua defesa. 
	4. Diante disso e por ter concluído pela prescrição somente da pretensão punitiva na regra amterior, a SecexTCE propõe o julgamento pela irregularidade das contas, com a imputação do débito.
	5. O Ministério Público concorda quanto às irregularidades, porém defende ter ocorrido também prescrição da pretensão ressarcitória, sugerindo, por consequência, o arquivamento do processo. 
	6. De fato, a irregularidade está caracterizada e as argumentações propostas não devem ser aceitas como bem apregoado pela unidade técnica. Acolho, portanto, a análise e as conclusões da unidade técnica a esse respeito. 
	7. Com relação à prescrição, o exame deve ser realizado à luz da nova Resolução TCU 344, de 11/10/2022. 
	8. De acordo com o art. 4º, II, da norma, o início da contagem do prazo prescricional deve ser a data da apresentação da prestação de contas ao órgão competente para a sua análise inicial. Isso ocorreu em 23/5/2007, conforme carimbo de recebimento que consta no documento assinado pelo prefeito Itamar da Silva Rios (peça 8) .
	9. No tocante às causas de interrupção dessa contagem, o art. 5º da resolução estabelece o seguinte:
"Art. 5º A prescrição se interrompe:
I - pela notificação, oitiva, citação ou audiência do responsável, inclusive por edital;
II - por qualquer ato inequívoco de apuração do fato;
III - por qualquer ato inequívoco de tentativa de solução conciliatória;
IV - pela decisão condenatória recorrível.
 (...) "
	10. A seguir, listo algumas dessas causas interruptivas, em ordem cronológica, com as respectivas datas de ocorrência:
	a) 24/07/2007, Relatório de Fiscalização 997 (peça 4) , "por qualquer ato inequívoco de apuração do fato" (art. 5º, II) ;
	b) 30/9/2008, Ofício 996/2008/GAB/SNAS/MDS, endereçado ao Sr. Itamar da Silva Rios, em que solicita providências no prazo de 30 dias (peça 20) , "pela notificação, oitiva, citação ou audiência do responsável, inclusive edital" (art. 5º, I) ;
	c) 23/10/2008, Ofício 5912/DEFNAS/SNAS/MDS, endereçado ao Sr. Itamar da Silva Rios, acerca de incorreções aferidas no demonstrativo de 2006 (peça 5) , "pela notificação, oitiva, citação ou audiência do responsável, inclusive edital" (art. 5º, I) ;
	d) 6/12/2008, Ofício/2008/GAB/SNAS/MDS 1347 endereçado ao Sr. Itamar da Silva Rios reiterando o Ofício/GAB/SNAS/MDS 996 (peça 21) , "pela notificação, oitiva, citação ou audiência do responsável, inclusive edital" (art. 5º, I) ;
	e) 9/12/2008, entrega da defesa do responsável Itamar da Silva Rios, endereçada ao FNAS/MDS (peça 7) , "por qualquer ato inequívoco de apuração do fato" (art. 5º, II) ;
	f) 12/4/2013, Ofício CGGI/SNAS/MDS 351, endereçado ao prefeito José Sivaldo Rios de Carvalho, em que menciona e solicita providências referente ao item do ofício 996/2008/GAB/SNAS/MDS anteriormente endereçado ao Sr. Itamar da Silva Rios (peça 19) , "pela notificação, oitiva, citação ou audiência do responsável, inclusive edital" (art. 5º, I) ;
	g) 26/9/2014, Nota técnica 8037/2014-CPCRFF/CGPC/DEFNAS, em que o FNAS informa acerca de pendências na prestação de contas e sugere notificação dos gestores municipais (peça 22) , "por qualquer ato inequívoco de apuração do fato" (art. 5º, II) ;
	h) 24/10/2014, aviso de recebimento do Ofício 5072/CGPC/DEFNAS/SNAS/MDS endereçado ao ex-prefeito Itamar da Silva Rios em que solicita a apresentação de documentação ou devolução dos recursos (peça 26) , "pela notificação, oitiva, citação ou audiência do responsável, inclusive edital" (art. 5º, I) .
	11. A partir de 2014 foram vários os eventos interruptivos do prazo prescricional como bem salientou ou Parquet especializado (peça 103) :
Verificam-se eventos interruptivos do prazo prescricional - assim definidos no art. 2º da Lei 9.873/99 - em 24/10/2014 (notificação, peças 25 e 26) , 5/1/2015, 18/4/2016 (nota técnica) , 22/4/2016 (notificação, peça 43) , 3/5/2017 (nota técnica, peças 67 e 69) , 8/2/2018 (nota técnica CGPC inscrição) , 29/7/2019 (Relatório de TCE, peça 78) , 9/7/2020 (Relatório de auditoria, peça 80) , 11/8/2021 (instrução, peças 87 a 89) , 20/1/2022 (citação, peças 91 e 96) , 18/5/2022 (instrução, peças 100 a 102) , entre outros.
	12. Dessa forma, é possível identificar que, a partir de 9/12/2008, o processo ficou paralisado no setor responsável pela prestação de contas por período superior a 3 anos, o que caracteriza a prescrição intercorrente, segundo estabelece o art. 8º da Resolução TCU 344/2022:
Art. 8º Incide a prescrição intercorrente se o processo ficar paralisado por mais de três anos, pendente de julgamento ou despacho, sem prejuízo da responsabilidade funcional decorrente da paralisação, se for o caso.
	13. Diante do exposto, tendo em vista o reconhecimento da prescrição, cabe o arquivamento do processo, de acordo com o art. 11 da Resolução TCU 344, de 11/10/2022.
Face ao exposto, voto no sentido de que o Tribunal adota o acórdão que ora submeto à apreciação deste Colegiado.
TCU, Sala das Sessões, em 6 de dezembro de 2022.
ANTONIO ANASTASIA 
Relator